【裁判字號】    89,訴,5182
【裁判日期】    900227
【裁判案由】    給付違約金
【裁判全文】
臺灣臺北地方法院民事判決  八十九年度訴字第五一八二號
    原      告  丙○○
    訴訟代理人  乙○○
    被      告  甲○○
右當事人間請求給付違約金事件，本院判決如左：
    主      文
原告之訴及其假執行之聲請均駁回。
訴訟費用由原告負擔。
    事      實
甲、原告方面：
壹、聲明：
  一、被告應給付原告新台幣（下同）九十八萬八千三百八十三元及自民國（下同）
      八十八年十二月二十二日起至清償日止，按週年利率百分之五計算之利息。
  二、願供擔保，請准宣告假執行。
貳、陳述：
  一、被告以所有坐落台北縣林口鄉○○○○段三地號等土地十筆，向原告抵押借款
      二百萬元，嗣因借款期限屆滿，被告未依約定清償借款，原告行使抵押權後，
      業經台灣板橋地方法院民事執行處拍賣完畢，惟依原土地及建築改良物抵押權
      設定契約書定有違約金之約定，經原告依約定結算違約金，被告應支付原告二
      百七十三萬六千元，經拍賣受償一百七十四萬七千六百一十七元，尚不足九十
      八萬八千三百八十三元，被告至今仍拒絕給付該不足之違約金，為此提起本件
      訴訟。
  二、被告係於八十五年向原告借款，並無約定利息，被告未依約定期限八十五年十
      月六日清償，抵押房屋至八十八年六月始拍定，原告至八十九年十一月才領到
      分配款，此段期間中均未計自利息，如被告依約清償，原告收回借款後可另作
      其他用途，故有關違約金之約定並未過高，況此違約金具懲罰性，不應與利息
      等同對待。
參、證據：提出(一)台灣板橋地方法院八十六年度民執字第一○四三○號民事執行處通
    知影本一份、(二)分配表影本一份、(三)他項權利證明書影本本一份、(四)抵押權設定
    契約書影本一份為證。
乙、被告方面：
壹、聲明：駁回原告之訴。
貳、陳述：
  一、當事人約定契約不履行時，債務人應支付違約金，雖許當事人自由約定，然若
      約定之金額過高，顯失公平，法院得依民法第二百五十二條之規定，以職權核
      減至相當數額。本件依一般客觀事實、社會經濟狀況及原告所受之損害情形，
      其違約金約定依週年利率百分之七十二計算，顯屬過高，誠可謂原告係以違約
      金之名目，達到違背民法規定利率不得超過週年利率百分之二十之限制，自為
      法所不許。
  二、系爭借款被告經濟困難發生延滯前，曾依約定利率每萬元每月二百五十元支付
      利息予原告，加上拍賣抵押物，原告本金二百萬元已獲得完全清償外，並領得
      依日息每百元一角三分計算之違約金一百七十四萬七千六百一十二元（換算週
      年利率為百分之四十六），如依週年利率百分之二十計算，亦不過為七十四萬
      一千四百五十六元，顯已多領得一百萬六千一百六十一元。
丙、本院依職權函台灣板橋地方法院八十六年度民執一○四三○號強制執行事件，債
    權人丙○○係於何時領得分配款。
    理      由
一、原告起訴主張被告向原告借款二百萬元，惟借款期限屆限，被告未依約清償，經
    原告行使抵押權，向台灣板橋地方法院民事執行處執行拍賣，除受償本金二百萬
    元外，並獲償違約金一百七十四萬七千六百一十七元，尚不足違約金九十八萬八
    千三百八十三元，屢經向被告催討，被告均置之不理，為此提起本件訴訟。
    被告則依系爭借款以日息每百元一角三分計算違約金，其違約金之約定約為週年
    利率百分之七十二，依原告已獲償一百七十四萬七千六百一十七元，換算週年利
    率亦達週年百分之四十六，違約金顯屬過高，法院得依職權核減等語。
二、兩造對於被告向原告借款二百萬元，以台北縣林口鄉南勢埔三、三之一、三之二
    、三八、三八之一、三八之二地號土地為原告設定抵押權，於約定之清償期八十
    五年十月六日未能依約清償，經原告行使抵押權，向台灣板橋地方法院聲請拍賣
    抵押物，經台灣板橋地方法院民事執行處八十六年度民執字第一○四三○號執行
    拍賣，分配受償本金二百萬元及違約金一百七十四萬七千六百一十七元之事實，
    均不爭執，並有台灣板橋地方法院八十六年度民執字第一○四三○號民事執行處
    通知影本一份、分配表影本一份在卷可憑，自堪信為真實。
三、原告主張依約定結算違約金，被告應支付原告二百七十三萬六千元，扣除受償一
    百七十四萬七千六百一十七元，不足違約金九十八萬八千三百八十三元等語，被
    告則辯稱違約金過高等語。按約定之違約金額過高者，法院得減至相當之數額，
    民法第二百五十二條定有明文，而違約金是否相當，須依一般客觀事實、社會經
    濟狀況及當事人所受損害之情形，及債務人若能如期履行債務時，債權人可得享
    受之一切利益為衡量之標準（最高法院四十九年台上字第八○七號判例、五十一
    年台上字第一九號判例參照），系爭抵押權設定契約書約定違約金為每萬元每日
    以二十元計算，即以日息百分之零點二計算違約金，合年利為百分之七十二，則
    系爭借款本金二百萬元，依台灣板橋地方法院八十六年度民執字第一○四三○號
    分配表之債權利息計算期間八十五年十二月十三日至八十七年十月二十七日，違
    約金即高達二百七十三萬六千元，為本金二百萬元之一點三六八倍，則兩造違約
    金之約定顯然過高。然查，系爭抵押權設定契約書並無利息之約定，而依被告所
    陳稱在八十五年逾期清償之前，依民間二分半，即每萬元每月二百五十元計付利
    息予原告（本院九十年二月二十日言詞辯論筆錄），如依此標準計算，本金二百
    萬元，自八十五年十二月十三日起至八十七年十月二十七日止之利息，約為一百
    一十萬七千八百三十三元；然原告前開拍賣分配款，原告係於八十九年十一月二
    十三日至台灣板橋地方法院領取分配款，有台灣板橋地方法院九十年一月十八日
    板院通八六民執廉一○四三○號函可憑，則被告若能如期履行債務，則自八十五
    年十二月十三日至原告實際領得分配款之八十九年十一月二十三日止，原告可得
    享受之一切利益，如以被告所稱之每萬元每月二百五十元計算，利息約為二百三
    十六萬六千六百六十七元，如以法定最高利率週年百分之二十計算，利息亦約為
    一百五十七萬七千七百七十八元。本院斟酌系爭借款二百萬元原告均已收回，惟
    係於八十五年十月六日後約四年，方收回借款等一般客觀事實；目前經濟狀況，
    及被告如能如期履行，原告可得享有之一切利益等情狀，認違約金應酌減為原告
    已受分配之違約金一百七十四萬七千六百一十七元，原告請求被告應再給付違約
    金九十八萬八千三百八十三元及自八十八年十二月一十二日起至清償日止，按週
    年利率百分之五計算之利息，即無理由，應予駁回。
四、原告之訴既經駁回，其假執行之聲請即失所附麗，應併予駁回。
五、結論：原告之訴為無理由，依民事訴訟法第七十八條，判決如主文。
中      華      民      國    九十      年      二      月    二十七    日
                              民事第二庭法      官  吳青蓉
右為正本係照原本作成
如對本判決上訴，須於判決送達後廿日內向本院提出上訴狀
中      華      民      國    九十      年      三      月      二      日
                                        法院書記官  吳芳玉


司法院資訊處製作；財團法人民間司法改革基金會備份。
